臺灣苗栗地方法院民事判決  
109年度訴字第353號
原      告  吳美玲  
訴訟代理人  林輝豪律師（兼送達代收人)
被      告①魏廷文  
          ②劉魏香梅
          ③魏春蘭  
          ④魏金任  
          ⑤魏陸椿  

          ⑥魏金雲  
          ⑦王寶珠  
          ⑧趙玉鳳  
          ⑨王力弘  

          ⑩王韻晴  
          ⑪王力丘  
          ⑫王寶春  
          ⑬王文龍  
          ⑭王蘭英  
          ⑮温見有  

          ⑯温永騰  
          ⑰溫見柔  
          ⑱溫見美  

          ⑲温立邦  
          ⑳温文昌  
          ㉑温見    
          ㉒温之人  
          ㉓魏梁秀金

          ㉔魏奇玉  
          ㉕魏奇良  
          ㉖魏慶瑾  
          ㉗魏慶昌  

      （被告①至㉗、㊽至為魏新恭之繼承人、再轉繼承人）
          ㉘曾蘇菊英
          ㉙蘇政霖  
          ㉚蘇明慧  
          ㉛劉蘇美英
          ㉜劉艾琤  
          ㉝蘇明旋  

          ㉞蘇家蔚  


          ㉟蘇湧清  
          ㊱蘇香英  
      （被告㉘至㊱為蘇萬盛之繼承人、再轉繼承人）  
          ㊲張徐香妹
          ㊳宋來春  
          ㊴張曉雯  
          ㊵張雪君  
          ㊶張美玉  
          ㊷張榮光  
          ㊸張榮華  
上七人共同
訴訟代理人  陳宗彬  
被      告㊹張榮和  
          ㊺張美珠  
      （被告㊲至㊺為張秀雄之繼承人、再轉繼承人）
          ㊻林欣怡  
上  一  人
訴訟代理人  林永男  
被      告㊼練錫九  
          ㊽魏劉燕  
          ㊾魏亦龍  
          ㊿魏亦德  
          魏慶發  
          魏慶艷  
          魏亦鋒  
          魏亦強  
          魏奇鳳  

          魏慶喜  
上  一  人
訴訟代理人  彭成青律師
被      告魏奇秀  
上列當事人間請求塗銷地上權登記事件，本院於民國110年11月3
0日言詞辯論終結，判決如下：
    主  文
附表編號2、4、5所示之地上權應予終止。
被告㉘曾蘇菊英至㊱蘇香英應就附表編號2所示之地上權辦理繼承
  登記，並將該地上權登記予以塗銷。
被告㊲張徐香妹至㊺張美珠應就附表編號4所示之地上權辦理繼承
  登記，並將該地上權登記予以塗銷。
被告㊼練錫九應將附表編號5所示地上權登記予以塗銷。
原告其餘之訴駁回。
訴訟費用由原告負擔。
    事實及理由
壹、程序部分
    除被告蘇政霖、林欣怡、魏慶喜外，其餘被告經合法通知，
    均未於言詞辯論期日到場，核無民事訴訟法第386條各款所
    列情形，爰依原告聲請，由其一造辯論而為判決（同案被告
    彭天送部分另行審理）。
貳、實體方面
一、原告主張：原告於民國104年7月15日因分割共有物取得苗栗
    縣○○市○○段○○○○○○○○○○000地號（重測前：珊珠湖段珊珠湖
    小段120地號）、815地號（重測前：珊珠湖段珊珠湖小段12
    1地號）土地，而812地號土地上設有附表編號1、2地上權，
    815地號土地上設有附表編號3至5地上權，該等地上權其他
    登記事項雖記載「本號地上權以建築改良物為目的」，然原
    存於812、815地號土地上之木造建物，陸續於60、70年間改
    建為鋼筋混凝土造或加強磚造，現存建物已非原設定地上權
    時存在之建物；且被告未依土地登記簿內所載之約定給付相
    關地租，該等地上權是否仍有存在必要，非無疑義；況地上
    權人魏新恭、蘇萬盛、張秀雄及被告於設定地上權後，均未
    依建築法規申請建築執照，即為建築物之新建、增建、改建
    及修建，此部分亦難謂合於地上權成立目的；則地上權人魏
    新恭、蘇萬盛、張秀雄業已逝世，而附表地上權均存在逾20
    年且無定期，爰依民法第833條之1、民法物權編施行法第13
    條之1規定，請求終止附表編號1至5地上權，並依民法第759
    條、第767條第1項中段規定，請求地上權人魏新恭、蘇萬盛
    、張秀雄之繼承人即被告①至㉗、㊽至，被告㉘至㊱，被告㊲至㊺
    分別就附表編號1、2、4地上權辦理繼承登記，並由各該被
    告分別塗銷附表編號1至5地上權等語。並最終聲明：㈠請准
    將附表編號1至5地上權予以終止。㈡被告①至㉗、㊽至應就附
    表編號1地上權、被告㉘至㊱應就附表編號2地上權分別辦理繼
    承登記後，將各該地上權登記予以塗銷。㈢被告㊲至㊺應就附
    表編號4地上權辦理繼承登記後，將該地上權登記予以塗銷
    ，被告㊻林欣怡、㊼練錫九應分別將附表編號3、5地上權登記
    予以塗銷。
二、被告則以：
　㈠被告魏金任、張徐香妹、宋來春、張曉雯、張雪君、張美玉
    、張榮光、張榮華、張榮和、張美珠：同意原告請求，未於
    812或815地號土地上有建物等語（卷二第166頁）。
　㈡被告林欣怡：我有門牌號碼苗栗縣○○市○○路○○○○路段○00號建
    物在815地號土地上，不同意原告請求等語。並聲明：原告
    之訴駁回（卷二第166至167頁、卷三第40至41頁）。
　㈢被告魏慶喜：被告之祖父魏新恭以降，世代居住於38號建物
    內，期間曾因政府實施道路拓寬工程，而不得不配合而為建
    物部分拆除及重建工程，惟附表編號1地上權既係以建築改
    良物為目的，依民法第841條規定，地上權人仍得續為建築
    改良目的之使用，故該地上權之成立目的既仍存在，原告請
    求終止該地上權即無理由，另因魏新恭逝世前，被告有記憶
    魏新恭有以稻米繳納地租，而魏新恭逝世後，其父魏廷芳因
    未尋得812地號土地繼承人而無法以約定地租給付，惟此與
    該地上權成立目的無涉等語。並聲明：原告之訴駁回（卷二
    第151至154頁、第271至273頁）。
　㈤被告蘇政霖：我不知道812地號土地在何處，也不知道有附表
    編號2地上權，塗銷也沒關係等語（卷三第40頁）。　
　㈥其餘被告未於言詞辯論期日到場，亦未提出書狀做何聲明、
    主張或陳述。
三、原告與被告魏金任、張徐香妹、宋來春、張曉雯、張雪君、
    張美玉、張榮光、張榮華、張榮和、張美珠、林欣怡、魏慶
    喜協議簡化爭點如下（卷二第168至169頁，其餘被告經合法
    通知，未就不爭執事項之事實爭執，依民事訴訟法第280條
    第3項準用第1項規定，視同自認）：
  ㈠不爭執事項
  ⒈812地號土地（重測前：珊珠湖段珊珠湖小段120地號）係原
    告於104年7月15日因共有物分割而單獨取得；該土地另於38
    年設定地上權予魏新恭、蘇萬盛（即附表編號1、2地上權）
    ，權利範圍均為1/1，存續期間均無定期，設定權利範圍均
    空白、一般註記事項均為「本號地上權以建築改良物為目的
    」（卷一第67至69頁、第79頁），惟現無法查得地上權登記
    資料，該土地上亦查無建物第一次登記（卷一第367頁）。
  ⒉815地號土地（重測前：珊珠湖段珊珠湖小段121地號）係原
    告於104年7月15日因共有物分割而單獨取得；該土地另：①
    於38年設定地上權予張秀雄（即附表編號4地上權，權利範
    圍1/1、存續期間無定期、設定權利範圍：99.17平方公尺、
    一般註記事項：本號地上權以建築改良物為目的、依苗栗縣
    政府…公告屬地籍清查辦法第3條第7款之土地）、②於71年9
    月8日由練錫九因贈與取得地上權（即附表編號5地上權，權
    利範圍1/1、存續期間無定期、設定權利範圍：46.28平方公
    尺、一般註記事項：本號地上權以建築改良物為目的）、③
    於94年1月28日由林欣怡因贈與取得地上權（即附表編號3地
    上權，權利範圍1/1、存續期間無定期、設定權利範圍：132
    .23平方公尺、其他登記事項：無）（卷一第71至73頁、第8
    1至83頁），現僅能查得94年1月28日之地上權登記資料，其
    餘查無，該土地上亦查無建物第一次登記（卷一第367頁、
    第377至443頁）。
  ⒊魏新恭於81年1月12日逝世，其繼承人、再轉繼承人為被告①
    至㉗、㊽至，渠等均未拋棄繼承；又蘇萬盛於73年8月30日逝
    世，其繼承人ㄒ為被告㉘至㊱，渠等均未拋棄繼承；另張秀雄
    於107年2月16日逝世，其繼承人、再轉繼承人為被告㊲至㊺，
    渠等均未拋棄繼承。
  ㈡爭執事項
  ⒈原告請求被告分別為繼承登記，有無理由？
  ⒉上開地上權有無存續之必要？原告依民法第833條之1規定請
    求終止上開地上權，並依民法第767條第1項中段規定請求被
    告分別塗銷上開地上權登記，有無理由？　　
四、本院之判斷：
  ㈠按地上權雖未定有期限，但非有相當之存續期間，難達土地
    利用之目的，不足以發揮地上權之社會機能。又因科技進步
    ，建築物或工作物之使用年限有日漸延長趨勢，為發揮經濟
    效用，兼顧土地所有人與地上權人之利益，民法物權編乃於
    99年2月3日增訂第833條之1，明定土地所有人或地上權人均
    得於逾20年後，請求法院斟酌地上權成立之目的、建築物或
    工作物之各種狀況而定地上權之存續期間；或於地上權成立
    之目的不存在時，法院得終止其地上權。倘未定有期限之地
    上權設定之始，並無容任第一次建置之建築物或工作物滅失
    後，重為第二次以後建置之目的，該以地上權建置之建築物
    或工作物因存在及利用現狀已不合土地之經濟價值，亟待更
    新利用方式，俾利土地之最大效益利用，即與民法第833條
    之1規定相符（最高法院106年度台上字第2408號判決意旨參
    照）。
　㈡經查：
　⒈經本院至現場履勘後，812地號土地上建有附圖即苗栗縣頭份
    地政事務所110年10月14日土地複丈成果圖編號I3、J、K建
    物，並分別掛有門牌36、38、40號，另815地號土地上建有
    附圖編號A、B、C、D、E、F、G、H1、H2、I1、I2建物，而
    分別掛有門牌28、28-1、28-2、28-3、28-4、30、32、34、
    34、36、36號（卷二第301頁附圖）；而經調取上開門牌號
    碼之房屋稅籍資料，36號建物納稅義務人為羅肇宗（卷一第
    549頁），惟查無38、40號建物之房屋稅籍資料（卷一第519
    頁、卷二第425頁苗栗縣政府稅務局竹南分局109年11月17日
    、110年11月4日函文），又28、28-1、28-4、30、32、34建
    物納稅義務人分別為蕭阿勝、（蕭瑞玲、蕭裕民）、盧金松
    、（林欣怡、林廷忠、林廷祥、林廷全）、黃源清、（劉聰
    財、劉聰良、劉聰郎）（卷一第523、535至541、521、525
    至531、533、543至547頁），另查無28-2、28-3號建物之房
    屋稅籍資料（卷一第519頁、卷二第425頁苗栗縣政府稅務局
    竹南分局109年11月17日、110年11月4日函文），而被告林
    欣怡表示28-3號建物係姓盧家人所有，40號建物係姓魏家人
    所有等語（卷二第198至199頁、第203頁），被告魏慶喜則
    表示38號建物為其所有等語（卷二第202頁）。
　⒉則依上開測量結果，附表編號2、4、5地上權之地上權人或繼
    承人，均無證據可認仍有地上物分別存續於812、815地號土
    地，而依不爭執事項⒈、⒉，該等地上權均係未定有期限之地
    上權，且均註記以建築改良物為目的，足認該等地上權供建
    築地上物之目的已不存在，依上所述，原告依民法第833條
    之1規定請求終止該等地上權，即屬有據，應予准許。
　⒊又被告魏慶喜既抗辯其仍有38號建物建於812地號土地，而依
    不爭執事項⒊，其確實為附表編號1地上權人魏新恭之繼承人
    ，又經本院至現場履勘後，38號建物係屬加強磚造二層建物
    ，外觀保存狀況良好，供居住之用（卷二第202頁勘驗筆錄
    ），經測量後38號建物占用面積為147.14平方公尺（卷二第
    301頁），且依被告魏慶喜所提出之手抄戶籍謄本，魏新恭
    、魏廷芳、魏慶喜之戶籍確實均位於38號建物內（卷二第27
    5至279頁）。從而附表編號1地上權人之繼承人被告魏慶喜
    既仍有38建號建物位於812地號土地，且依不爭執事項⒈該地
    上權登記之設定權利範圍為空白，難認38號建號建物範圍有
    逾越原地上權設定範圍之情事；又38號建物既屬加強磚造建
    物、外觀良好且供居住之用，足認仍有存續之必要，而依不
    爭執事項⒈該地上權係未定期限，並以建築改良物為目的，
    且該地上權登記資料已無法查得，無從確認該地上權設定之
    始，有無容任第一次建置之建築物或工作物滅失後，重為第
    二次以後建置之目的，故本院斟酌該地上權成立目的、38號
    建物之種類、性質及利用狀況，難認該地上權有即時終止之
    必要，原告此部分請求即屬無據，應予駁回。
　⒋再被告林欣怡亦抗辯其於815地號土地上建有30號建物，而經
    本院至現場履勘後，30號建物係加強磚造三層建物，外觀保
    存狀況良好，供居住之用（卷二第200頁），經測量後占用
    面積為108.02平方公尺（卷二第301頁）。則依不爭執事項⒉
    ，附表編號3地上權係屬未定期限，設定權利範圍為132.23
    平方公尺，是30號建物面積並未逾越原地上權設定範圍，而
    民法所稱普通地上權，係以在他人土地之上下有建築物或其
    他工作物為目的而使用其土地之權（民法第832條），故縱
    使該地上權並未註記以建築改良物為目的，惟地上權原則上
    既係以建築物或其他工作物於他人土地之權利，應得以推知
    該地上權設定之目的為建築改良物之用；又該地上權既屬未
    定期限，而30號建物屬加強磚造建物、外觀良好且供居住之
    用，足認仍有存續之必要，且依該地上權登記資料（卷二第
    377至443頁），並未記載是否容任第一次建置之建築物或工
    作物滅失後，重為第二次以後建置之目的，故本院斟酌該地
    上權成立目的、30號建物之種類、性質及利用狀況，難認該
    地上權有即時終止之必要，原告此部分請求亦屬無據，應予
    駁回。
　⒌至原告雖另主張就附表編號1、3地上權地租未繳納，且其上
    地上物未依建築法規申請建築執照，即為建築物之新建、增
    建、改建及修建，故難認地上權成立目的存在等語。惟該等
    事項均與本院判斷地上權成立目的是否存在，及建物是否有
    存續必要等情無涉，礙難採納。
　㈢次按因繼承而取得不動產物權者，非經登記，固不得處分其
    物權，但為訴訟經濟計，當事人一訴請求辦理繼承登記後再
    為分割，並無不可（最高法院71年度台上字第3729號判決意
    旨參照）。則原告請求就附表編號2、4、5地上權予以終止
    既經本院准許，從而原告請求附表編號2、4之地上權人蘇萬
    盛、張秀雄之繼承人就各該地上權辦理繼承登記，另依民法
    第767條第1項中段請求附表編號2、4、5地上權之地上權人
    或繼承人將各該地上權登記予以塗銷，均應准許；至原告請
    求終止附表編號1、3地上權部分既經本院駁回，從而其併請
    求附表編號1地上權之地上權人魏新恭繼承人應就該地上權
    辦理繼承登記，且附表編號1、3之地上權人或繼承人應將各
    該地上權予以塗銷，俱屬無據，應併予駁回。
五、本件事證已臻明確，兩造其餘攻擊防禦方法，經本院審酌後
    核於本判決結果不生影響，爰不一一論述，併此敘明。
六、末按因共有物分割、經界或其他性質上類似之事件涉訟，由
    敗訴當事人負擔訴訟費用顯失公平者，法院得酌量情形，命
    勝訴之當事人負擔其一部（民事訴訟法第80條之1）。本件
    原告勝訴部分，係民法第833條之1於99年2月3日新增規定之
    故，且被告㉘至㊱、被告㊲至㊺係因繼承取得附表編號2、4地上
    權，難以歸責於渠等，而終止附表編號2、4、5地上權之結
    果，純屬利於原告，本院斟酌上開情形，認本件原告勝訴部
    分訴訟費用由原告負擔，較為公平，茲參照民事訴訟法第80
    條之1之立法目的，命由原告負擔該部分訴訟費用；至原告
    敗訴部分，依同法第79條規定，亦應由原告負擔。
中　　華　　民　　國　　110 　年　　12　　月　　2 　　日
                  民事第一庭  法  官  劉奕榔
【附表】
項目 編號 坐落土地 地上權登記 1 苗栗縣○○市○○段000地號土地 權利人：魏新恭 權利種類：地上權 收件年期：民國38年 登記日期：（空白） 登記字號：空白字第000000號 權利範圍：全部（1分之1） 存續期間：無定期 設定權利範圍：（空白） 2 同上 權利人：蘇萬盛 權利種類：地上權 收件年期：民國38年 登記日期：（空白） 登記字號：空白字第000000號 權利範圍：全部（1分之1） 存續期間：無定期 設定權利範圍：（空白） 3 苗栗縣○○市○○段000地號土地 權利人：林欣怡 權利種類：地上權 收件日期：民國94年 登記日期：民國94年1月28日 登記字號：頭地資字第008330號 權利範圍：全部（1分之1） 存續期間：無定期 設定權利範圍：132.23平方公尺 4 同上 權利人：張秀雄 權利種類：地上權 收件年期：民國38年 登記日期：（空白） 登記字號：南地所字第000806號 權利範圍：全部（1分之1） 存續期間：無定期 設定權利範圍：99.17平方公尺 5 同上 權利人：練錫九 權利種類：地上權 收件年期：民國71年 登記日期：民國71年9月8日 登記字號：南地所字第001836號 權利範圍：全部（1分之1） 存續期間：無定期 設定權利範圍：46.28平方公尺 
以上正本係照原本作成。
如對本判決上訴，須於判決送達後20日內向本院提出上訴狀（須
附繕本）。如委任律師提起上訴者，應一併繳納上訴審裁判費。
                              書記官  江秋靜
中　　華　　民　　國　　110 　年　　12　　月　　2 　　日